臺灣高等法院刑事判決
111年度上訴字第2281號
上  訴  人  臺灣臺北地方檢察署檢察官
被      告  洪思翔

上列上訴人因被告詐欺等案件，不服臺灣臺北地方法院110年度
訴緝字第58號，中華民國111年5月13日第一審判決（起訴案號：
臺灣臺北地方檢察署109年度偵字第211號、109年度少連偵字第6
8號、109年度偵字第5283號），提起上訴，本院判決如下：
    主  文
上訴駁回。
    理  由
一、審理範圍
　　檢察官起訴被告洪思翔涉嫌對陳惠嬌、賴珮儀、林慧如、李
    瑞婷、周姜仁（下稱陳惠嬌等5人）、林素雲、王伯元、彭
    湘菱（下稱林素雲等3人）等人詐欺取財，原審就其中陳惠
    嬌等5人部分判決被告有罪，林素雲等3人部分判決被告無罪
    ，僅檢察官就原審無罪部分提起上訴，原審有罪部分未據當
    事人上訴而確定，本院自僅就原審無罪部分為審理，合先敘
    明。
二、公訴意旨略以：被告與賴鴻祥、吳粲翊、鄭伊真（該3人業
    經原審判刑在案）、「佐佐木」、「光頭」、「阿彬」 、
    「王盟暉」等人，基於意圖為自己不法所有及洗錢之犯意聯
    絡，先由不詳成員於如附表所示時間，以如附表所示方式，
    向被害人林素雲等3人施用詐術，致其等陷於錯誤，分別匯
    款如附表所示金額至各該帳戶，由賴鴻祥、吳粲翊持提款卡
    提領後，經由賴鴻祥或吳粲翊交給被告，再由被告交給「光
    頭」，以此方式獲取提領款項3%之報酬。因認被告涉犯刑法
    第339條之4第1第2款之三人以上共同詐欺取財罪及洗錢防制
    法第14條第1項之一般洗錢罪等語。
三、按犯罪事實應依證據認定之，無證據不得認定犯罪事實；不
    能證明被告犯罪者，應諭知無罪之判決，刑事訴訟法第154
    條第2項、第301條第1項分別定有明文。而認定犯罪事實所
    憑之證據，雖不以直接證據為限，間接證據亦包括在內，然
    無論直接證據或間接證據，其為訴訟上之證明，均須達於通
    常一般之人不致有所懷疑，而得確信其為真實之程度，始得
    據為有罪之認定，倘其證明尚未達此一程度，仍有合理之懷
    疑，自不得遽為被告有罪之判決。且依無罪推定原則、被告
    無自證無罪之義務，苟積極證據不足為不利於被告事實之認
    定，即應為有利於被告之認定，更不必有何有利之證據。
四、檢察官認被告涉犯上開罪嫌，係以被告及賴鴻祥、吳粲翊、
    鄭伊真、翁姿詠等人之供述；告訴人林素雲等3人之指述；
    受理詐騙帳戶通報警示簡便格式表、交易明細表、監視錄影
    翻拍照片、臺灣桃園地方法院109年度訴字第214號刑事判決
    ，為其主要論據。訊據被告固坦承參與賴鴻祥等人對陳惠嬌
    等5人詐欺取財犯行（此部分業經原審判刑確定），惟堅決
    否認有何檢察官所指上開犯行，辯稱：我沒有參與對告訴人
    林素雲等3人詐欺取財部分，其等遭詐騙與我無關等語。
五、告訴人林素雲等3人因遭不詳之人撥打電話實施詐騙，致陷
    於錯誤，而於如附表編號1至3所示時間，匯款該附表編號所
    示金額至各該人頭帳戶，隨即由賴鴻祥或吳粲翊操作自動櫃
    員機提領一空等情，業據告訴人林素雲（見少連偵68卷一第
    227至229頁）、王伯元（見偵211卷第68至69頁）、彭湘菱
    指訴明確（見偵211卷第102至105頁），且經賴鴻祥（見少
    連偵68卷一第58頁）、吳粲翊坦承在卷（見偵211卷第15至1
    6頁），並有匯款回條（見少連偵68卷一第379頁）、自動櫃
    員機交易明細資料（見偵211卷第70、106頁）、陽信商銀帳
    戶交易明細（見少連偵68卷二第299頁）、中華郵政帳戶交
    易明細（見偵211卷第179頁）、合庫商銀帳戶交易明細（見
    偵211卷第263頁）、現場監視錄影畫面翻拍照片（見少連偵
    68卷四第49至55頁、偵211卷第53至59頁）、內政部警政署
    反詐騙諮詢專線紀錄表（見少連偵68卷一第375頁、偵211卷
    第63、97頁）、受理詐騙帳戶通報警示簡便格式表、金融機
    構聯防機制通報單（見偵211卷第71至73、108至122頁）在
    卷可稽，此部分事實固堪認定。惟被告以前詞置辯，則本件
    應予審究者，為被告就賴鴻祥等人對於告訴人林素雲等3人
    詐欺取財之犯行，是否有共同參與之犯意，而應同負其責。
    經查：
　㈠本案詐欺集團之成員不少，所詐騙之被害人亦多；而依被告
    及賴鴻祥、吳粲翊所供，被告在本案詐欺集團中擔任俗稱「
    收水」工作（檢察官同此認定，見起訴書第2頁），亦即依
    上層成員之指示，收取「車手」所提領之詐得贓款，並轉交
    予其他成員。此外，查無證據證明被告為該集團之核心成員
    ，或有負責其他工作，難認被告對於該集團成員所為全部犯
    行，一律均有犯意聯絡及行為分擔，自僅應就其實際參與收
    水部分，同負詐欺取財之罪責。
　㈡關於附表編號1部分，負責提領告訴人林素雲所匯入款項之車
    手賴鴻祥稱：這次提款卡是我去台北超商領取包裹，我把提
    領完的贓款及提款卡交給上手，我的上手有被告、王盟暉及
    叫「阿彬」的人，時間太久我忘記交給何人等語（見少連偵
    68卷一第58頁），已表明向其收取贓款之收水者，非僅被告
    一人而已，且其不復記憶此次贓款是交給何人，難認被告確
    有參與此次收水工作。而關於附表編號2、3部分，負責提領
    告訴人王伯元、彭湘菱所匯入款項之車手吳粲翊稱：我於（
    108年）10月7日所持之郵局、合庫商銀提款卡，都是微信暱
    稱「灰太郎」之人（指王盟暉）在雙連捷運站附近當面交給
    我，由賴鴻祥告訴我每張卡片的密碼，提款卡在我提領後，
    連同贓款繳回給「灰太郎」等語（見偵211卷第16至18頁、
    少連偵68卷一第165至167頁），更指明此部分贓款是由被告
    以外之人出面向車手收取，益徵本案詐欺集團負責擔任收水
    工作者，確非僅有被告一人，且被告亦非每次均有參與犯罪
    。核與被告於警詢時所供：賴鴻祥（車手）提領好後，會在
    微信群組說，群組裡面暱稱「光頭」的人會指派我、王盟暉
    、「阿濱」其中一人，去向賴鴻祥或他下面的車手收取所提
    領的贓款，不是每一筆都交給我等語相合（見少連偵68卷一
    第40、42頁）。此外，就上開詐欺林素雲等3人犯行，吳粲
    翊、賴鴻祥並未提及被告究竟有何參與情事，復無證據足認
    被告亦牽涉此部分犯罪，是被告辯稱其沒有參與此部分詐欺
    取財，尚非全然無據。
　㈢雖被告在原審準備程序之初，對於檢察官起訴書所載之犯罪
    事實（包括附表編號1至3林素雲等3人遭詐騙部分）曾稱「
    我都認罪」等語（見原審訴緝卷第51頁），然考量起訴書所
    列被害人之人數非少，被告難免有混淆之虞，已難僅憑其空
    泛認罪表示，遽為有罪之認定。況受命法官隨後逐一確認時
    ，被告立即表明附表編號1部分，非由其去收取款項，因其
    從來沒有在凌晨去收水（按此部分車手賴鴻祥領款至108年1
    0月2日凌晨0時1分許）；附表編號2、3（即起訴書附表編號
    4、5）部分，如由王盟暉去收水，因收水只會有一人，其就
    不會去現場等語，而堅決否認上開部分犯罪（見原審偵緝卷
    第52至53頁），更難認被告前開空泛之「認罪」表示，係對
    特定犯罪事實所為自白。又檢察官起訴被告參與詐欺陳惠嬌
    等5人部分，固據被告坦承不諱，並經原審判處罪刑確定；
    就其中108年10月11日領得贓款，賴鴻祥於偵訊時亦稱此部
    分確係由被告負責收水等語（見偵211卷第152至153頁），
    惟與詐欺告訴人林素雲等3人並無直接關聯性，且屬各自獨
    立之不同行為，考量本案詐欺集團負責擔任收水工作者非僅
    有被告一人，被告亦非每次均有參與犯罪，尚難憑以遽為不
    利被告之認定。至於檢察官所指鄭伊真、翁姿詠之供述，及
    臺灣桃園地方法院109年度訴字第214號刑事判決，核與詐欺
    告訴人林素雲等3人無涉，亦無從採為本案不利於被告之論
    據。
　㈣綜上，被告並非本案詐欺集團之核心成員，雖就詐欺陳惠嬌
    等5人部分負責收水，而有共同參與該部分犯罪；但本案詐
    欺集團負責擔任收水工作者非僅有被告一人，被告亦非每次
    均有參與犯罪，而就本案賴鴻祥等人詐欺告訴人林素雲等3
    人部分，被告堅決否認有何共同參與行為，且負責提領贓款
    之車手或稱不復記憶將贓款交給何人，或稱將贓款交給被告
    以外之人，因認被告究竟有無參與詐欺告訴人林素雲等3人
    ，而與賴鴻祥等人有犯意聯絡及行為分擔，仍有合理之可疑
    。此外，檢察官未提出其他積極證據，以證明被告確有共同
    參與對告訴人林素雲等3人詐欺取財之犯行，依罪證有疑、
    利於被告原則，即應為有利被告之認定。
六、本案依檢察官所舉證據，不足以證明被告犯罪，此外，復查
    無其他積極證據足認被告確有公訴人所指之上開犯行，原審
    因而為被告此部分無罪之判決，核無不合，應予維持。
七、檢察官上訴意旨略以：現今詐欺犯罪集團參與人數眾多，分工
    亦甚縝密，為達詐欺取財之目的，復為隱匿日後犯罪所得，防
    止遭查緝，多將每個人所負責之工作予以切割、細分，彼此
    分工，惟仍均屬犯罪集團之重要組成成員。依賴鴻祥、吳粲
    翊所稱，被告擔任同一詐欺集團之收水工作，為便於整體詐
    欺集團犯行之遂行，被告在該詐欺集團中具有不可或缺之功能
    性犯罪支配地位，應與其他共犯成立本件詐欺犯行之共同正犯
    ，是依該詐欺集團分工，收水工作由被告、王盟暉及綽號「
    阿彬」之人相互代班及支援行動，均共同朝著犯罪目標進行
    而知道自己的角色分擔過程，即應對於全部所發生之結果，
    共同負責，故縱然被告並非每次實際為收水行為之人，其與
    該詐欺集團其他共同正犯之間，具有犯意聯絡及行為分擔，
    應對該詐欺集團所為之所有詐欺犯行負責等語。惟查：被告
    在本案詐欺集團中僅擔任收水工作，亦即依上層成員之指示
    ，收取車手所提領之詐得贓款，並轉交予其他成員，此外，
    查無證據證明被告為該集團之核心成員，或有負責其他工作
    ，依罪證有疑、利於被告原則，應認仍屬集團外圍成員，其
    對於其他成員既無一般指揮監督之權限，難認有何功能性犯
    罪支配之重要地位可言，自應僅就其實際參與收水或具有共
    同犯罪意思部分，負其罪責。至於逸脫其犯意聯絡及行為分
    擔部分，自難苛求被告一併負責。上訴意旨主張被告縱非每
    次收水，仍應對該集團所為全部詐欺犯行，均同負其責云云
    ，顯無可採。從而，檢察官徒以前詞，提起本件上訴，為無
    理由，應予駁回。
據上論斷，應依刑事訴訟法第368條，判決如主文。
本案經檢察官程秀蘭提起公訴，檢察官謝奇孟提起上訴，檢察官
董怡臻到庭執行職務。
中　　華　　民　　國　　111 　年　　8 　　月　　25　　日
              　　刑事第六庭    審判長法　官  劉方慈
                                      法　官  許曉微
                                      法　官  朱嘉川
以上正本證明與原本無異。
檢察官如不服本判決，應於收受送達後20日內向本院提出上訴書
狀，惟須受刑事妥速審判法第9條限制。其未敘述上訴之理由者
，並得於提起上訴後20日內向本院補提理由書（均須按他造當事
人之人數附繕本）「切勿逕送上級法院」。
刑事妥速審判法第9條：
除前條情形外，第二審法院維持第一審所為無罪判決，提起上訴
之理由，以下列事項為限：
一、判決所適用之法令牴觸憲法。
二、判決違背司法院解釋。
三、判決違背判例。
刑事訴訟法第 377 條至第 379 條、第 393 條第 1 款規定，於
前項案件之審理，不適用之。
                                      書記官  尤朝松
中　　華　　民　　國　　111 　年　　8 　　月　　25　　日
　　　　　　　　　　　　　　　　　　　
附表（即原判決附表三，起訴書附表編號1、4、5）：
編號 告訴人 詐騙時間 詐騙方式 匯款時間 匯款金額 (新臺幣) 匯款帳戶 提領時間 提領地點 提領金額 (新臺幣) 提領人 1 ︵ 起訴書附表編號1 ︶  林素雲 108年9月29日9時許 致電假扮親友佯稱急需用錢 108年10月1日13時40分 150,000元 陽信商銀帳號000000000000號帳戶 108年10月1日14時22分 新北市○○區○○路0段00號樹林鎮前郵局 30,000元 賴鴻祥        108年10月1日14時23分 同上列 30,000元         108年10月1日14時34分 新北市○○區○○路00巷0弄00號超商 20,000元         108年10月1日14時35分 同上列 20,000元         108年10月1日14時35分 同上列 20,000元         108年10月2日零時0分 臺北市○○區○○街000號超商 20,000元         108年10月2日零時1分 同上列 10,000元  2 ︵ 起訴書附表編號4 ︶  王伯元 108年10月7日20時35分 致電佯稱網路購物設定失誤需解除 108年10月7日21時31分、21時40分、22時2分 29,989元 29,989元 11,985元 中華郵政帳號00000000000000號帳戶 108年10月7日22時31分 臺北市○○區○○○路0段00號郵局 60,000元 吳粲翊        108年10月7日22時32分 同上列 60,000元         108年10月7日22時35分 同上列 19,005元  3 ︵ 起訴書附表編號5 ︶ 彭湘菱 108年10月7日21時38分 致電佯稱網路購物設定失誤需解除 108年10月7日22時49分、23時02分(起訴書誤載為22時49分) 29,987元 29,985元 合庫商銀帳號0000000000000號帳戶 108年10月7日23時18分 臺北市○○區○○○路0段00○0號合作金庫銀行 30,000元 30,000元 吳粲翊